【裁判字號】    97,台上,5723
【裁判日期】    971113
【裁判案由】    違反證券交易法
【裁判全文】
最高法院刑事判決            九十七年度台上字第五七二三號
上  訴  人  甲○○
選任辯護人  曾冠棋律師
            吳建勛律師
上  訴  人  乙○○
選任辯護人  薛西全律師
上  訴  人  丙○○
選任辯護人  蘇吉雄律師
            陳雅娟律師
            陳錦隆律師
上列上訴人等因違反證券交易法案件，不服台灣高等法院高雄分
院中華民國九十七年五月三十日第二審判決（九十五年度金上重
訴字第一號，起訴案號：台灣高雄地方法院檢察署九十二年度偵
字第一一九六二號），提起上訴，本院判決如下：
    主  文
原判決撤銷，發回台灣高等法院高雄分院。
    理  由
本件原判決撤銷第一審所為科刑之判決，經比較證券交易法、刑
法之新舊規定後，改判仍論處上訴人甲○○、乙○○、丙○○共
同已依證券交易法發行有價證券公司之董事，以直接方式，使公
司為不利益之交易，且不合營業常規，致公司遭受損害罪刑。固
非無見。
惟按：(一)、鑑定，係由選任之鑑定人或囑託之鑑定機構，除憑藉
其特別知識經驗，就特定物（書）證加以鑑（檢）驗外，並得就
無關親身經歷之待鑑事項，僅依憑其特別知識經驗（包括技術、
訓練、教育、能力等專業資格）而陳述或報告其專業意見；人證
，則由證人憑據其感官知覺之親身經歷，陳述其所見所聞之過往
事實。前者，係就某特定事物依法陳述其專業意見，以供法院審
判之參酌依據，具有可替代性；後者，因係陳述自己親身見聞之
過往事實，故無替代性。二者雖同屬人的證據方法，但仍有本質
上之差異。而英美法上憑其專業知識、技術等專家資格就待證事
項陳述證人意見之專家證人，則為我國刑事訴訟法所不採，析其
依憑特別知識經驗而陳述或報告其專業意見之本質以觀，亦屬我
國刑事訴訟法上鑑定之範疇，自應適用鑑定之規定。至依特別知
識得知親身經歷已往事實之鑑定證人，因有其不可替代之特性，
故本法第二百十條明定應適用關於人證之規定。又本法為擔保證
人、鑑定人陳述或判斷意見之真正，特設具結制度，然因二者之
目的不同，人證求其真實可信，鑑定則重在公正誠實，是本法除
於第一百八十九條第一項規定證人之結文內應記載「當據實陳述
，決無匿、飾、增、減」外，另於第二百零二條特別定明鑑定人
之結文內應記載「必為公正誠實之鑑定」，以示區別，並規定應
踐行朗讀結文、說明及命簽名等程序，旨在使證人或鑑定人明瞭
各該結文內容之真義，俾能分別達其上揭人證或鑑定之特有目的
。從而鑑定人之結文不得以證人結文取代之，如有違反，其在鑑
定人具結程序上欠缺法定條件，自不生具結之效力，依本法第一
百五十八條之三規定，應認為無證據能力，不得作為證據。經查
：１、本件第一審法院，依職權傳喚任職於財政部證券暨期貨管
理委員會（民國九十三年七月一日改為行政院金融監督管理委員
會證券期貨局）第六組承辦員之陳怡均及第六組組長張森海二人
到庭，就其等承辦上訴人等三人違反證券交易法案件之查辦過程
陳述意見（見偵查卷第五十一至五十二頁、第一審卷二第一四七
至一六０頁、第一審卷三第七至十九頁）。陳怡均、張森海二人
究係憑藉其處理證券交易監視業務之特別知識經驗，就一般違反
證券交易法案件之事項，單純陳述其專業意見？抑或就其等調查
上訴人等三人違反證券交易法之經過而陳述意見？不無疑問。第
一審法院未先予釐清上開二人之身分性質，逕先以鑑定人身分傳
喚到庭，但卻又行諭知證人具結義務及偽證處罰，命朗讀證人結
文後具結之程序（見第一審卷二第一四七、一六二頁、第一審卷
三第七、二十二、二十三頁），其所踐履之程序，自有未合。２
、刑事訴訟法第二百零二條規定，鑑定人「應於鑑定前具結」，
其結文內應記載必為公正誠實之鑑定等語，是鑑定人所為之鑑定
，必須鑑定人已於鑑定前依法具結，始得採為證據。本件第一審
法院囑託資誠會計師事務所會計師蔡金拋為鑑定人，但蔡金拋在
第一審實施鑑定之前，並未依照刑事訴訟法第二百零二條規定履
行鑑定人之具結程序，則無論該鑑定書之內容如何，而在程序上
欠缺法定條件，即難認為合法之證據資料。陳怡均、張森海二人
於第一審以鑑定人身分到庭陳述意見，暨鑑定人蔡金拋之鑑定報
告在程序上既欠缺法定要件，即難認合法之證據資料，原判決竟
均採為論斷上訴人等犯罪之依據（見原判決第十九頁第十八至二
十一行），自屬判決違背法令。(二)、訊問被告，除有急迫情況經
記明筆錄者外，應全程連續錄音；必要時，並應全程連續錄影。
又筆錄內所載之被告陳述與錄音或錄影之內容不符者，除有急迫
情況且經記明筆錄而未錄音、錄影之情形外，其不符之部分，不
得作為證據。刑事訴訟法第一百條之一第一項、第二項規定甚明
。上開規定，依同法第一百條之二規定，於司法警察官或司法警
察詢問犯罪嫌疑人時所準用。故審理事實之法院，遇有被告抗辯
其未有如詢問筆錄所載之陳述時，應先予調查或調取該詢問過程
之錄音或錄影帶，加以勘驗，以判斷該筆錄所載被告之陳述得否
作為證據。原判決理由係以乙○○於法務部調查局高雄市調查處
供稱其自九十年六月底至九十一年五月中旬擔任寶成建設股份有
限公司董事長，負責綜理公司各項業務及指示決定公司重大決策
等語，資為認定乙○○確有本件違反證券交易法犯行論據之一。
然乙○○於原審否認有上開陳述。此事關乙○○該調查筆錄之記
載與其供述是否相符，乃致影響於該項供述證據之證據能力，而
於乙○○之利益，非無重要關係。原審雖曾調得乙○○調查筆錄
之錄影帶後由法官助理先行檢視，僅有影像而無聲音（見原審卷
一第三０七、三二六、三二七頁），竟未再依法定程序進行調查
，遽採為乙○○犯罪論據之一，其證據調查職責仍嫌未盡。(三)、
科刑之判決書，對於犯罪事實必須詳加認定，而後於理由內敘明
其認定犯罪事實所憑之證據及其認定之理由，方足以資論罪科刑
，其所載事實理由與其所宣告之主文，尤必互相一致，方為適法
。上訴人等三人行為時之證券交易法（即八十九年七月十九日修
正公布，自九十年一月十五日施行）第一百七十一條第二款規定
，已依本法發行有價證券公司之董事、監察人、經理人或受僱人
，以直接或間接方式，使公司為不利益之交易，且不合營業常規
，致公司遭受損害者，係以公司遭受損害為構成要件，並非以公
司之股東或投資大眾遭受損害為構成要件。原判決於事實欄記載
「使寶成建設公司之股東及投資大眾受有損害」（見原判決第四
頁第一至二行），理由內敘述「致寶成建設公司全體股東權益受
有損害，甚為顯然」（見原判決第十六頁第十三至十四行），但
於主文宣告上訴人等三人「共同已依證券交易法發行有價證券公
司之董事，以直接方式，使公司為不利益之交易，且不合營業常
規，致公司遭受損害」，其事實認定、理由說明與主文之宣告，
均不相一致，要難謂為適法。上訴人等上訴意旨執以指摘原判決
違法，非無理由，應認原判決有撤銷發回之原因。又上訴人等三
人所犯背信罪部分，因公訴人認與其等所犯違反證券交易法論罪
科刑部分，有牽連犯裁判上一罪關係（原判決認屬法規競合），
基於審判不可分原則，爰一併發回，併予敘明。
據上論結，應依刑事訴訟法第三百九十七條、第四百零一條，判
決如主文。
中    華    民    國  九十七  年   十一   月   十三   日
                      最高法院刑事第四庭
                          審判長法官  張  淳  淙
                                法官  劉  介  民
                                法官  張  春  福
                                法官  林  俊  益
                                法官  吳  信  銘
      本件正本證明與原本無異
                                      書  記  官
中    華    民    國  九十七  年   十一   月   十八   日
                                                Ａ


司法院資訊處製作；財團法人民間司法改革基金會備份。
